臺灣臺南地方法院民事裁定　　　　　　 100年度家抗字第10號
抗　告　人　財政部國有財產局臺灣南區辦事處臺南分處
法定代理人　林秀娟
相　對　人　第一商業銀行股份有限公司
法定代理人　蔡慶年
代　理　人　鄭超全
上列抗告人因相對人就被繼承人李周生指定遺產管理人事件，對
於中華民國99年12月16日本院99年度司財管字第131號裁定提起
抗告，本院裁定如下：
      主      文
原裁定廢棄。
選任曾智群律師為被繼承人李周生之遺產管理人。
聲請及抗告程序費用共新臺幣貳仟元由被繼承人李周生之遺產負
擔。
      理      由
一、按先順序繼承人均拋棄其繼承權時，由次順序之繼承人繼承
    。其次順序繼承人有無不明或第四順序之繼承人均拋棄其繼
    承權者，準用關於無人承認繼承之規定。又繼承開始時，繼
    承人之有無不明者，由親屬會議於一個月內選定遺產管理人
    ，並將繼承開始及選定遺產管理人之事由，向法院報明。又
    第1178條所定之期限屆滿，無繼承人承認繼承時，其遺產於
    清償債權，並交付遺贈物後，如有賸餘，歸屬國庫。又繼承
    人有無不明而不能依民法第1177條選定遺產管理人時，得由
    利害關係人聲請法院選任之， 民法第1176條第6項、第1177
    條、第1185條及第1178條第2項分別定有明文。
二、相對人即原審聲請人於原審聲請意旨略以：被繼承人李周生
    （男，民國○○年○○月○○日生，身分證統一編號：Ｚ00000000
    0號，生前最後住所：臺南縣安定鄉港尾村3鄰港子尾1號之6
    ）於99年3月26日死亡，生前積欠聲請人款項，未清償完畢
    ，被繼承人過世後，其法定繼承人均已拋棄繼承權，亦未依
    民法第1177條、第1178條於法定期限內，召開親屬會議並選
    任遺產管理人，以致聲請人之債權無法行使，為保障聲請人
    即債權人之權益，聲請人爰依法聲請鈞院指定公正第三人曾
    智群律師擔任被繼承人李周生之遺產管理人等語。
三、原審裁定以：
  (一)聲請人主張之上開事實，業據提出臺灣士林地方法院93年9
    月10日士院儀93執春15725字第23796號債權憑證、本院99年
    7月28日南院龍家歡99年度司繼字第1010號函、臺南縣白河
    鎮○○○段493-8地號土地登記謄本、曾智群律師同意書各1
    件、被繼承人李周生之除戶謄本、繼承系統表、拋棄繼承權
    人之戶籍謄本等件為證，聲請人主張堪信為真實；復查被繼
    承人李周生之繼承人均已拋棄繼承權，業據本院調閱99年度
    司繼字第1010號拋棄繼承卷宗核閱無誤，又未準用民法第11
    77條規定選定遺產管理人，而聲請人為被繼承人之債權人，
    故聲請人以利害關係人聲請選任被繼承人之遺產管理人，核
    與上開規定並無不合，應予准許。惟聲請人請求本院選任曾
    智群律師擔任被繼承人之遺產管理人乙節，本院審酌聲請人
    與被繼承人李周生間之債權債務關係，與曾智群律師並無任
    何直接關聯性存在，而曾智群律師又係應聲請人之託始自願
    擔任被繼承人李周生之遺產管理人，以聲請人與被繼承人李
    周生間存有債權債務之利害關係而言，實不宜選任曾智群律
    師為被繼承人李周生之遺產管理人。
  (二)末查本件被繼承人李周生之繼承人均已拋棄繼承權，足見渠
    等對被繼承人遺產之處置已漠不關心，經本院函詢其拋棄繼
    承權人陳惠美、李俊欣、李婷婷、李新枝、李陳金釵、鄭李
    秀琴、鄭李秋蓮、李良發、林李秀、李全教、李全富，請
    其等於文到5日內以書面陳明是否願意擔任被繼承人李周生
    之遺產管理人，其等均明確以書狀向本院表示不願意擔任被
    繼承人李周生之遺產管理人，有陳報狀5件附卷可憑。查被
    繼承人李周生之遺產，倘無人承認繼承時，將於清償債權，
    交付遺贈物後，歸屬國庫，即無人繼承之遺產若有賸餘，終
    歸國家所取得，則職司國有財產管理之有關機關自係最為適
    合擔任遺產管理之人，況上開機關就遺產管理之有關法律程
    序亦相當熟悉；故為使遺產之處置順利進行，並考量遺產管
    理之專業性與公平性，本院認選任財政部國有財產局臺灣南
    區辦事處臺南分處為被繼承人李周生之遺產管理人為適當。
四、抗告意旨略以：
  (一)查鈞院99年度司財管第131號民事裁定，據相對人第一商業
    銀行股份有限公司因其債務人即被繼承人李周生（男，民國
    ○○年○○月○○日生，身分證統一編號：Ｚ000000000號，生前最
    後住所：臺南縣安定鄉港尾村3鄰港子尾1號之6）於99年3月
    26日亡故，惟李周生去世後，其合法繼承人全體均已於法定
    期間內向法院聲明拋棄繼承權並經准予備查在案；致以無繼
    承人情況。且相對人為確保其權益，因而聲請選任抗告人為
    其遺產管理人。按以被繼承人李周生尚遺留有不動產以供相
    對人聲請強制執行，但其之繼承人卻全體拋棄繼承權，明顯
    應係被繼承人李周生有遺債大於遺產之情形。
  (二)按司法院74年10月15日（74）院臺廳一字第05786號函示「
    嗣後各地方法院受理有關無人承認繼承遺產管理事件時，…
    …因此類拋棄繼承事件，多屬遺債大於遺產，形同破產，儘
    量避免選任國有財產局為遺產管理人……」，查無人繼承遺
    產之選任國有財產局為遺產管理人，原係基於被繼承人之遺
    產於完成債權及債務之清償後，若有剩餘應歸屬國庫之考量
    性；又有關破產事件，法院大抵選任律師或其他社會公正人
    士擔任遺產管理人，本案既繼承人均已拋棄繼承極可能屬於
    遺債大於遺產，此類遺債大於遺產案件，大多已無多於財產
    可歸屬國有，其遺產管理人之主要職責僅為配合債權人及法
    院之查封、拍賣程序，以完成被繼承人債務之清償，則類此
    案件，並非得由專司管理國家財產之相關機關擔任遺產管理
    人，亦可選任律師或民間公正人士等擔任遺產管理人，依上
    開司法院函示應儘量避免選任國有財產局為遺產管理人，原
    裁定之選任實有不當；另縱其繼承人拋棄繼承亦非不可擔任
    遺產管理人，且法亦無明文禁止，況繼承人對被繼承人生前
    之債權債務關係，以及印鑑、重要證件、產權文件等應較清
    楚或仍保管中，雖相對人與被繼承人李周生間之債權債務關
    係，與被繼承人並無任何關聯性存在，但就擔任與否加以考
    量，其最近親屬亦為最佳人選。況遺產管理人不慬就被繼承
    人對相對人之借款外，尚就被繼承人是否另有其他債權債務
    關係，均需全面予以了解，則以抗告人僅係為國有財產局之
    管理機關，於被繼承人之遺債大於遺產之際，選任抗告人為
    遺產管理人，則抗告人恐力有未逮。
  (三)又抗告人係國有財產之管理機關，若被繼承人無任何剩餘遺
    產得以歸屬國庫，則選任抗告人為遺產管理人對國庫並無任
    何實益。審就本案，既有遺債大於遺產之虞，若選任抗告人
    為遺產管理人，則抗告人仍須善盡管理人責任為其管理遺產
    、處理債務等問題，其間所將耗費之人力、時間實難以金錢
    衡量；且管理期間所須之花費亦由國庫代為墊付，而若結果
    落得其遺產不足以清償，不僅國庫權益受損，更甚者，導致
    利用全民資源負擔個人私務之支出，無異使公器淪為私用，
    實不符社會公平原則。
  (四)再者，臺灣嘉義地方法院亦認為「…次查，遺產管理人之職
    務在於編製遺產清冊、為保存遺產必要之處置、清償債權或
    交付遺贈物及遺產之移交等事務，當須對被繼承人簡美珠之
    遺產及遺債事務有相當之瞭解，而財政部國有財產局臺灣南
    區辦事處嘉義分處既為公務機關，對於被繼承人簡美珠之遺
    產及負債狀況所之應屬有限。此外，財政部國有財產局臺灣
    南區辦事處嘉義分處為公務機關，依國有財產法之規定綜理
    國有財產事務，執行事務所需預算為全國人民納稅所得，若
    顯無遺產可歸國庫，自不宜選任財政部國有財產局臺灣南區
    辦事處嘉義分處為遺產管理人，以避免其代管私人遺產之管
    理費用無法由被繼承人簡美珠之遺產歸墊，導致利用全民資
    源負擔個人私務之支出，實不符社會公平原則，故本件情況
    ，財政部國有財產局臺灣南區辦事處嘉義分處尚不適宜擔任
    被繼承人簡美珠之遺產管理人。」為此，懇請原裁定廢棄，
    裁定改選任被繼承人之親屬或專業律師擔任。
五、經查：
  (一)相對人聲請之上開事實，業據提出臺灣士林地方法院93年9
    月10日士院儀93執春15725字第23796號債權憑證、本院99年
    7月28日南院龍家歡99年度司繼字第1010號函、臺南縣白河
    鎮○○○段493-8地號土地登記謄本、曾智群律師同意書各1
    件、被繼承人李周生之除戶謄本、繼承系統表、拋棄繼承權
    人之戶籍謄本附卷為憑。復經本院依職權調閱99年度司繼字
    第1010號卷核閱無誤，揆諸上開說明，其自係被繼承人李周
    生之利害關係人，從而，相對人以其為利害關係人聲請選任
    被繼承人李周生之遺產管理人，自屬有據。
  (二)又查明曾智群律師已出具同意書表明願擔任被繼承人李周生
    之遺產管理人，有同意書1份附於原審卷可憑，且參諸律師
    受其專業倫理規範，具有法律專業素養，就遺產管理人職務
    之遂行，有所助益，況遺產管理人之職務已由法律明文規定
    ，遺產管理人之報酬亦由法院核定，且身為律師，為專業且
    公證之人士，應會秉公辦理，要不致有利害偏頗之虞，為保
    障債權人之利益及期程序之公正、公信起見，本院認選任曾
    智群律師擔任被繼承人李周生之遺產管理人應較妥適。
  (三)綜上所述，本院原審未詳予審查，即指定抗告人財政部國有
    財產局臺灣南區辦事處臺南分處為被繼承人李周生之遺產管
    理人，自有未合，抗告意旨指摘原裁定不當，求為廢棄，非
    無理由。爰廢棄原裁定，並選任曾智群律師擔任被繼承人李
    周生之遺產管理人。
六、據上論結，本件抗告，為有理由，爰依非訟事件法第46條、
    第157條，第24條第1項、民事訴訟法第492條，裁定如主文
    。
中    華    民    國   100    年    2     月    8     日
                  家事法庭  審判長  法  官  謝  瑞  龍

                                    法  官  郭  貞  秀
                                    法  官  鄭  彩  鳳
上為正本係照原本作成。
抗告人如不服本裁定，僅得於收受本裁定正本送達後10日內以適
用法規顯有錯誤為理由，向本院提出再抗告狀（須附繕本一份及
繳納再抗告裁判費新臺幣1,000元）。
中    華    民    國   100    年    2     月    8     日
                                    書記官  陳  世  明